【裁判字號】    99,台上,1091
【裁判日期】    990225
【裁判案由】    偽造文書
【裁判全文】
最高法院刑事判決            九十九年度台上字第一０九一號
上  訴  人  台灣高等法院檢察署檢察官
被      告  甲○○
上列上訴人因被告偽造文書案件，不服台灣高等法院中華民國九
十七年一月二十九日第二審判決（九十六年度上訴字第四七二０
號，起訴案號：台灣士林地方法院檢察署九十五年度偵字第九０
八八號），提起上訴，本院判決如下：
    主  文
原判決撤銷，發回台灣高等法院。
    理  由
本件原判決以公訴意旨略稱：被告甲○○係台北縣八里鄉○○路
○段三八六號之二「銅聲企業社」負責人，從事代書為業，於民
國九十四年六月間，藉由受告訴人乙○○之委託辦理漁船「順永
春號」（船籍號碼：CTO-4087，下稱系爭漁船）汰舊新建案件，
取得乙○○之印鑑證明與印鑑章之機會，明知乙○○無意轉售該
漁船之汰建權與容積噸，理應僅為其處理拆解銷燬舊船之事務，
竟意圖為自己不法之利益，並基於偽造文書之犯意，在讓渡書上
偽簽乙○○之署押並盜蓋其印章，違背任務而以新台幣（下同）
四十六萬元，將系爭漁船之汰建權與容積噸透過不知情之邱訓生
轉售予不知情之廖建銘後，持以辦理更名為「柏翔一號」，致生
損害於乙○○等情。因認被告牽連涉犯刑法第二百十六條之行使
第二百十條偽造私文書、第三百四十二條（第一項）背信等罪嫌
。惟經審理結果，認為不能證明被告犯罪，因而維持第一審諭知
無罪之判決，駁回檢察官在第二審之上訴，固非無見。
惟查：(一)、審理事實之法院，對於被告有利及不利之證據應一律
注意，詳細調查後，綜合全案證據資料，本於經驗法則以定其取
捨，並將取捨證據及得心證之理由於判決內詳予說明，始為適法
，如有應調查之證據未予調查，率行判決，或僅援用利於被告之
證據而為被告有利之認定，對於被告不利之證據，未說明不足採
取之理由，均難謂於法無違。本件登記在乙○○名下之系爭漁船
因已老舊，乃委由擔任代書之被告據以向台北縣淡水區漁會申請
拆解船體予以銷燬後，分別向主管機關申辦註銷船籍、漁業執照
，並保留漁業汰建權（汰建資格）等情，為被告及乙○○供承一
致，並有各該主管機關之函文各件可稽。所謂汰建資格，指漁業
人原有漁船滅失繳銷漁業證照後，經核准取得建造相同噸數漁船
，汰換原有漁船，繼續經營相同漁業種類之資格。汰建資格為財
產權之一種，漁業人於取得汰建資格後不建造新船者，雖非不得
轉讓其權利，但此項權利之讓與與其先前汰換原有舊船之所為，
係不同之處分行為，非經漁業人乙○○之同意或授權，被告自不
得任意處分讓售予他人。證人即被害人乙○○堅稱其僅委託被告
辦理系爭漁船之汰舊換新手續，並無讓與汰建資格之意，亦不曾
委任被告辦理出售系爭漁船所保留之漁業汰建權，被告事務所之
員工吳效儒亦無拿讓渡書到其住處用印等語。被告雖辯謂：系爭
漁船汰建資格之讓渡書、印鑑證明是伊事務所員工吳先生拿到乙
○○家中用印的，伊並以三十八萬元賣出云云（見偵查卷第三九
、四十頁）。然證人吳效儒即被告事務所唯一之吳姓員工於審判
中則結證以：伊到乙○○家中係拿取印鑑證明、戶籍謄本等資料
，用以辦理系爭漁船之汰建程序，並無拿讓渡書到乙○○家中請
其用印，辦理汰建手續並不需要讓渡書，伊僅負責辦理漁船汰建
，不知有讓渡汰建資格一事等詞（見第一審卷第五六至五九頁）
，與證人乙○○證述之情節相符。則被告所稱其事務所吳姓員工
持讓渡書至乙○○家中蓋用印鑑之說詞，能否憑信，即非無疑。
至於讓渡書上蓋用之乙○○印鑑章，據證人乙○○證稱：被告說
辦理汰建，只差一個章，伊乃持印鑑章到被告之事務所，將印章
交給被告用印後即離去，伊不知道被告蓋的是讓渡書等情（見第
一審卷第三六、三七、三九、四十頁）。被告亦不否認乙○○確
實曾到過伊事務所之情（見第一審卷第六四頁）。再參酌扣案之
證物中（存偵查卷第九六頁證物袋內），何以尚留有一張已蓋妥
乙○○印鑑章之空白讓渡書，亦有可疑。稽此情狀，則證人乙○
○證述被告係趁其不注意之際盜蓋其印鑑章於讓渡書上，似尚非
無據。究竟實情如何，原審置卷內諸多不利於被告之證據悉未加
以斟酌、調查審認，然後再綜核全部證據資料，本於經驗法則與
論理法則，闡述說明其取捨證據之心證理由，徒憑讓渡書上所蓋
為乙○○之印鑑章，遽為被告有利之認定，尚嫌速斷，難謂已盡
調查證據之能事，且有判決理由不備之違背法令。(二)、被告之品
格證據如與犯罪事實無關者，為避免影響職業法官認定事實之心
證，該等證據應不得先於犯罪事實之證據而為調查，此乃刑事訴
訟法第二百八十八條增訂第四項規定之所由設。基於習性推論禁
止之法則，除非被告主動提出以為抗辯，證據法上自亦不容許由
檢察官提出被告之品格證據資為證明犯罪事實之方法，俾免導致
錯誤之結論或不公正之偏頗效應。惟被告之品格證據，倘與其犯
罪事實有關聯性，參諸外國立法例，則可容許檢察官提出供為證
明被告犯罪之動機、機會、意圖、計畫、認識、同一性、無錯誤
或意外等事項之非習性用法。例如被訴與同夥強盜銀行之被告，
其先前作案之手法有其特殊性，與本案雷同，檢察官雖不可提出
被告以前所犯強盜事證以證明其品格不良而推論犯罪，但可容許
提出作為係同一人犯案之佐證；又如被告抗辯不知其持有之物係
毒品海洛因，檢察官得提出被告曾因施用海洛因被判刑之紀錄，
以證明被告對毒品海洛因有所認識。因此，此等證據之調查，即
屬於犯罪事實調查證據之範疇，依刑事訴訟法第二百八十八條第
一項之規定，應於同法第二百八十七條「檢察官陳述起訴要旨後
，審判長應告知被告第九十五條規定之事項」程序完畢後，依法
定之調查證據方法行之，並得作為判斷之依據，與同法第二百八
十八條第四項規定之調查次序以及僅供為刑罰量定事由之衡酌者
，尚屬有別。又法院為發見真實，對於得依職權調查證據之情形
，依法固有裁量之職權，但須將經裁量不為調查之證據，於判決
中闡明其理由，方屬合法而足昭折服。此得以啟動法院裁量是否
依職權調查之證據，包括告訴人於陳述意見時，有關證據調查之
意見在內。本件告訴人乙○○狀陳：被告藉代辦汰建漁船之機會
，冒名私自出售各該漁船汰建資格之被害人計有「源興號」「新
益利26號」等漁船船主黃文彬、謝進發、黃仁昌等人，犯案手法
與本案如出一轍，並經台北縣淡水區漁會發函通知該會各船主注
意，求為調查證據，以資佐證其被盜賣系爭漁船之汰建資格等語
（見原審卷第三三、三四頁）。告訴人此項調查證據意見之陳述
，雖未能經由檢察官主動協助以聲請調查證據，然依上說明，因
與本案犯罪事實有關聯性，法院為發見真實，自有調查之必要性
，客觀上亦非不能調查。乃原審置而不理，亦未說明何以不予調
查之理由，不惟有應於審判期日調查之證據未予調查之違法，併
有判決理由欠備之違誤。以上，或為上訴意旨所指摘，或為本院
得依職權調查之事項，應認原判決有撤銷發回更審之原因。
據上論結，應依刑事訴訟法第三百九十七條、第四百零一條，判
決如主文。
中    華    民    國  九十九  年    二    月  二十五  日
                      最高法院刑事第十三庭
                          審判長法官  賴  忠  星
                                法官  呂  丹  玉
                                法官  吳      燦
                                法官  蔡  名  曜
                                法官  葉  麗  霞
本件正本證明與原本無異
                                      書  記  官
中    華    民    國  九十九  年    三    月    四    日
                                                      m

司法院資訊處製作；財團法人民間司法改革基金會備份。
